臺灣臺中地方法院刑事簡易判決　　　　　　100年度簡字第5號
公　訴　人　臺灣臺中地方法院檢察署檢察官
被　　　告　胡茗凱
選任辯護人　陳淑卿律師
被　　　告　陳東福
　　　　　　張旺盛
被　　　告　林健仲
上　一　人
選任辯護人　陳昭宜律師
被　　　告　詹渝姀
選任辯護人　陳慶昌律師
上列被告等因重利案件，經檢察官提起公訴（98年度偵字第2638
2號），經上列被告等均自白犯罪，本院合議庭認宜以簡易判決
處刑，裁定由受命法官獨任逕以簡易判決處刑如下：
    主          文
胡茗凱犯重利罪，共捌罪，各處有期徒刑貳月，如易科罰金，均
以新臺幣壹仟元折算壹日。應執行有期徒刑壹年，如易科罰金，
以新臺幣壹仟元折算壹日。緩刑肆年，並應向公庫支付新臺幣貳
拾萬元。
陳東福犯重利罪，共貳罪，各處有期徒刑貳月，如易科罰金，均
以新臺幣壹仟元折算壹日。應執行有期徒刑月，如易科罰金，
以新臺幣壹仟元折算壹日。
張旺盛犯重利罪，處有期徒刑貳月，如易科罰金，以新臺幣壹仟
元折算壹日。緩刑貳年，並應向公庫支付新臺幣伍萬元。
林健仲幫助犯重利罪，處拘役拾日，如易科罰金，以新臺幣壹
仟元折算壹日。
詹渝姀幫助犯重利罪，處拘役拾日，如易科罰金，以新臺幣壹
仟元折算壹日。緩刑貳年，並應向公庫支付新臺幣貳萬元。
    犯罪事實及理由
一、犯罪事實：
  (一)胡茗凱乘劉恆嘉所開設之「奇祐股份有限公司」（起訴書誤
    載為奇佑股份有限公司，下稱奇祐公司）經營不善，劉恆嘉
    之母戴秀英因而急需用錢，有急迫之情形，竟基於乘他人急
    迫，貸以金錢而取得與原本顯不相當重利之犯意，向戴秀英
    自稱為「洪俊昇」，為聯邦國際租賃股份有限公司之理財專
    員，先後為下列之犯行：
  (1)於民國97年10月20日，在臺中市○○區○○路90巷4號之奇
    祐公司內，借款新臺幣（下同）60萬元戴秀英，約定每14日
    為1期，每期利息2萬7,000元，借款時先預扣利息2萬7,000
    元，戴秀英實拿57萬3,000元，胡茗凱因而取得與原本顯不
    相當之重利。
  (2)於97年10月31日，在上開地點，借款100萬元予戴秀英，約
    定每14日為1期，每期利息4萬5,000元，借款時先預扣利息4
    萬5,000元，戴秀英實拿95萬5,000元，胡茗凱因而取得與原
    本顯不相當之重利。
  (3)於97年11月18日，在上開地點，借款44萬元予戴秀英，約定
    每6日為1期，每期利息4萬元，借款時先預扣利息4萬元，戴
    秀英實拿40萬元，胡茗凱因而取得與原本顯不相當之重利。
  (4)於97年12月24日，在上開地點，借款50萬元予戴秀英，約定
    每14日為1期，每期利息4萬元，借款時先預扣利息4萬元，
    戴秀英實拿46萬元，胡茗凱因而取得與原本顯不相當之重利
    。
  (5)於97年12月31日，在上開地點，借款80萬元予戴秀英，約定
    每15日為1期，每期利息7萬元，借款時先預扣利息7萬元，
    戴秀英實拿73萬元，胡茗凱因而取得與原本顯不相當之重利
    。
  (6)於98年1月5日，在上開地點，借款128萬元予戴秀英，約定
    每7日為1期，每期利息18萬元，借款時先預扣利息18萬元，
    戴秀英實拿110萬元，胡茗凱因而取得與原本顯不相當之重
    利。
  (7)於98年2月2日，在上開地點，借款125萬元予戴秀英，約定
    每11日為1期，每期利息15萬元，借款時先預扣利息15萬元
    ，戴秀英實拿110萬元，胡茗凱因而取得與原本顯不相當之
    重利。
  (8)於98年2月20日，在上開地點，借款135萬元予戴秀英，約定
    每7日為1期，每期利息35萬元，借款時先預扣利息35萬元，
    戴秀英實拿100萬元，胡茗凱因而取得與原本顯不相當之重
    利。
  (二)陳東福乘劉恆嘉所開設之「奇祐公司」經營不善，劉恆嘉之
    母戴秀英因而急需用錢，有急迫之情形，竟基於乘他人急迫
    ，貸以金錢而取得與原本顯不相當重利之犯意，先後為下列
    之犯行：
  (1)於98年2月10日，在臺中市○○區○○路90巷4號之奇祐公司
    內，借款55萬元予戴秀英，約定每10日為1期，每期利息5萬
    元，借款時先預扣利息5萬元，戴秀英實拿50萬元，陳東福
    因而取得與原本顯不相當之重利。
  (2)於98年2月23日，在上開地點，借款71萬元予戴秀英，約定
    每7日為1期，每期利息11萬元，借款時先預扣利息11萬元，
    戴秀英實拿60萬元，陳東福因而取得與原本顯不相當之重利
    。
  (三)張旺盛乘劉恆嘉所開設之「奇祐公司」經營不善，劉恆嘉之
    母戴秀英因而急需用錢，有急迫之情形，竟基於乘他人急迫
    ，貸以金錢而取得與原本顯不相當重利之犯意，於98年2月19
    日，在臺中市○○區○○路90巷4號之奇祐公司內，借款180
    萬元予戴秀英，約定每10日為1期，每期利息40萬元，借款時
    先預扣利息40萬元，戴秀英實拿140萬元，張旺盛因而取得與
    原本顯不相當之重利。
  (四)林健仲、詹渝姀依其等為成年人之知識、經驗，均明知如將
    個人之金融機構帳戶交付予真實姓名、年籍不詳之人使用，
    能預見該他人有可能以所取得金融機關帳戶遂行財產上犯罪
    之目的，竟各基於縱若取得其金融機關帳戶之人，自行或轉
    交他人用以實施重利等財產性犯罪，供作該財產犯罪之帳戶
    使用，仍不違背其本意之幫助使用其帳戶者向他人為重利犯
    罪之不確定故意，詹渝姀於97年5、6月間，先向不知情之友
    人陳玫均借得其所有合作金庫銀行北屯分行帳號00000000000
    00號金融帳戶後，於97年5、6月間某日，在位於臺中市○○
    路之向上市場內，將陳玫均所有前開金融帳戶之存摺、密碼
    及印章，交付予真實姓名、年籍均不詳，綽號「林大哥」之
    成年男子；林健仲則於97年間某日，在臺中市區，將其所有
    之合作金庫銀行中港分行帳號0000000000000號金融帳戶之存
    摺及印章，交付予真實姓名、年籍均不詳，綽號「阿成」之
    成年男子。嗣綽號「林大哥」、「阿成」之成年男子取得前
    開陳玫均、林健仲金融帳戶資料後，即與其所屬之犯罪集團
    成員，共同基於重利之犯意聯絡，由自稱「陳成」之成年男
    子以「立成欣業有限公司」名義，於98年1月15日，在臺中
    市○○區○○路90巷4號之奇祐公司內，借款50萬元予戴秀
    英，約定每30日為1期，每期利息6萬元，借款時先預扣利息
    6萬元，戴秀英實拿44萬元，並要求戴秀英以奇祐公司、劉
    恆嘉名義簽發交付兆豐國際商業銀行豐原票號BD0000000、
    BD0000000、BD0000000、BD0000000號、面額各24萬6,821元
    、3,179元、12萬6,812元、12萬3,188元之支票各1紙，嗣並
    將上開票號BD0000000、BD0000000號、面額12萬6,812元、
    12萬3,188元之支票則存入林健仲之前開金融帳戶內。復於
    98年2月2日，由自稱「陳成」之成年男子以立成欣業有限公
    司名義，在上開地點，借款50萬元予戴秀英，約定每14日為
    1期，每期利息5萬元，借款時先預扣利息5萬元，戴秀英實
    拿45萬元，並要求戴秀英以奇祐公司、劉恆嘉名義簽發交付
    兆豐國際商業銀行豐原票號BD0000000、BD0000000號、面額
    各25萬元之支票各1紙，後並將上開票號BD0000000、BD0000
    000號、面額各25萬元之支票存入陳玫均之前開金融帳戶內
    。嗣因戴秀英報警處理，因而循線查獲上情。
二、上揭犯罪事實，業據被告胡茗凱、陳東福、張旺盛、詹渝姝
    、林健仲於本院準備程序中均供承不諱，核與證人即被害人
    戴秀英、劉恆嘉、證人即奇祐公司會計劉姵吟、證人洪基熒
    、陳玫均、吳端容、張世瑋（原名：張國祥）於警詢中所證
    述情節相符，復有戴秀英所書寫之借款記帳明細表、名片影
    本、奇祐公司變更登記表、奇祐公司所開立之兆豐國際商業
    銀行豐原分行支票影本、兆豐國際商業銀行豐原分行支票存
    款對帳單，京城商業銀行文心分行帳號000000000000號帳戶
    、彰化商業銀行南屯分行帳號00000000000000號帳戶、合作
    金庫商業銀行文心分行帳號0000000000000號帳戶、大眾商業
    銀行南屯簡易型分行帳號000000000000帳戶、第一商業銀行
    興嘉分行帳號00000000000號帳戶、合作金庫商業銀行北屯
    分行帳號000000000000號帳戶、合作金庫商業銀行中港分行
    帳號0000000000000號帳戶之開戶基本資料及交易明細資料
    等證據在卷可稽，足見被告5人之自白確與事實相符，自可
    採為論罪科刑之依據。從而，本件事證已臻明確，被告胡茗
    凱、陳東福、張旺盛、林健仲、詹渝姝等人犯行，均洵堪認
    定，皆應予依法論科。
三、按刑法上之幫助犯，係對於犯罪與正犯有共同之認識，而以
    幫助之意思，對於正犯資以助力，而未參與實施犯罪之行為
    者而言（最高法院75年度臺上字第1509號、88年度臺上字第
    1270號判決意旨可資參照）。是以，如未參與實施犯罪構成
    要件之行為，且係出於幫助之意思提供助力，即屬幫助犯，
    而非共同正犯。查本件被告林健仲、詹渝姝2人依卷內積極
    證據資料顯示，僅分別提供其所有、友人陳玫均所有之前開
    金融帳戶資料予該名真實姓名、年籍不詳，綽號「林大哥」
    、「阿成」之2名成年男子，嗣應係另由該2名成年男子所屬
    犯罪集團成員對被害人戴秀英為重利行為，被告林健仲、詹
    渝姝2人係以幫助他人犯罪之意思而參與犯罪構成要件以外之
    行為。是核被告胡茗凱、陳東福、張旺盛所為，均係犯刑法
    第344條之重利罪；被告林健仲、詹渝姝所為，則均係犯刑法
    第30條第1項前段、第344條之幫助重利罪。又被告林健仲、
    詹渝姝幫助他人遂行重利犯行，為幫助犯，爰依刑法第30條
    第2項之規定，按正犯之刑減輕其刑。另被告胡茗凱，先後8
    次貸與金錢予被害人戴秀英；被告陳東福，先後2次貸與金錢
    予被害人戴秀英，其2人各次借貸時間均已有相當間隔、金額
    有異，是被告胡茗凱、陳東福上開犯行，犯意各別，行為互
    異，均應予分論併罰。爰審酌被告胡茗凱、陳東福、張旺盛
    犯罪之動機、目的係為圖一己之厚利，利用他人需款孔急之
    際收取高額利息，有鑑於借款人每每因無力負擔高利貸之重
    利或鋌而走險犯罪或輕生尋短，製造社會問題；而被告林健
    仲、詹渝姝提供前開金融帳戶資料供不法犯罪集團使用，造
    成執法機關不易查緝犯罪行為人，嚴重危害社會治安，助長
    社會犯罪風氣等情；惟念被告胡茗凱、張旺盛平日素行良好
    ，並無前案紀錄，此有臺灣高等法院被告前案紀錄表在卷可
    參，且被告5人犯後皆坦認犯行，態度均堪稱良好；兼衡其等
    犯罪手段、智識程度與生活狀況等一切情狀，各量處如主文
    所示之刑，及諭知易科罰金之折算標準；並就被告胡茗凱、
    陳東福部分，定其等應執行之刑暨諭知易科罰金之折算標準
    ，以示懲儆。另被告胡茗凱行為後，刑法第41條業於98年12
    月30日修正公布。其中刑法第41條第1項為求用語統一，將原
    「受6個月以下有期徒刑」修正為「受6月以下有期徒刑」，
    核僅屬文字之修正，無涉有利不利之情形。另立法院於98 年
    12月15日修正刑法第41條第8項之規定：「第1項至第4項及第
    7項之規定，於數罪併罰之數罪均得易科罰金或易服社會勞動
    ，其應執行之刑逾6月者，亦適用之。」，而將得易科罰金之
    適用範圍，擴大為數罪併罰之數罪均得易科罰金，其執行刑
    逾6月者，亦得易科罰金，並經總統於98年12月30日公布，而
    於99年1月1日起生效。惟修正前刑法第41條第2項關於數罪併
    罰，其執行之刑未逾6個月者，始得易科罰金之規定，業經司
    法院大法官於98年6月19日作成釋字第662號解釋：「中華民
    國94年2月2日修正公布之現行刑法第41條第2項，關於數罪併
    罰，數宣告刑均得易科罰金，而定應執行刑之刑逾6個月者，
    排除適用同條第1項得易科罰金之規定部分，與憲法第23條規
    定有違，並與本院釋字第366號解釋意旨不符，應自本解釋公
    布之日起失其效力。」準此以言，修正後刑法第41條第8項僅
    係將上開釋字第662號解釋內容予以明文化，修正前刑法第41
    條第2項規定既經上開解釋宣示「失其效力」，本次修法對於
    受刑人適用刑罰法律之結果並無任何差異，是本件所定應執
    行之刑雖已逾6月，仍應逕予適用現行刑法第41條第8項之規
    定，併諭知易科罰金之折算標準，毋庸再為新舊法之比較，
    併予敘明。末查被告胡茗凱、張旺盛、詹渝姝3人，均未曾因
    故意犯罪受有期徒刑以上刑宣告之紀錄，此有臺灣高等法院
    被告前案紀錄表在卷可查，其等迭於偵查及本院準備程序時
    均始終坦承犯行，足見其等顯有悔悟之心，本院認為被告胡
    茗凱、張旺盛、詹渝姝3人經此教訓，當知所警惕，應無再犯
    之虞，故所宣告之刑，以暫不執行為適當，爰依刑法第74條
    第1項第1款規定併就被告胡茗凱部分，宣告緩刑4年；就被
    告張旺盛、詹渝姝部分，宣告緩刑2年，並考量被告等人於
    本案情節所犯輕重，有命被告等人向公庫支付一定金額之必
    要，爰依刑法第74條第2項第4款規定，併宣告被告胡茗凱、
    張旺盛、詹渝姝各應向公庫支付新臺幣20萬元、5萬元、2萬
    元，以啟自新。
四、本件被告係檢察官依通常程序起訴之案件，而上列被告於本
    院準備程序中均自白犯罪，本院合議庭認宜以簡易判決處刑
    ，裁定由受命法官獨任逕以簡易判決處刑。
五、依刑事訴訟法第449條第2項，刑法第344條、第30條第1項、
    第2項、第41條第1項前段、第8項、第51條第5款、第74條第
    1項第1款、第2項第4款，刑法施行法第1條之1第1項、第2項
    前段，逕以簡易判決處刑如主文。
六、如不服本簡易判決，得於簡易判決書送達之翌日起10日內，
    以書狀敘述上訴理由，向本院提出上訴狀（應附繕本）。
中    華    民    國   100    年    4     月    19    日
                  刑事第三庭    法  官  黃麗玲
以上正本證明與原本無異。
如不服本判決應於收受判決後10日內向本院提出上訴書狀，並應
敘述具體理由；其未敘述上訴理由者，應於上訴期間屆滿後20日
內向本院補提理由書（均須按他造當事人之人數附繕本）「切勿
逕送上級法院」。
中    華    民    國   100    年    4     月    19    日
                                書記官  黃毅皓
附錄論罪科刑法條：
中華民國刑法第344條
（重利罪）
乘他人急迫、輕率或無經驗貸以金錢或其他物品，而取得與原本
顯不相當之重利者，處 1 年以下有期徒刑、拘役或科或併科 1
千元以下罰金。